【裁判字號】    98,訴,301
【裁判日期】    981127
【裁判案由】    債務人異議之訴
【裁判全文】
臺灣屏東地方法院民事判決               98年度訴字第301號
原      告  乙○○
訴訟代理人  郭正鵬律師
            尤挹華律師
被      告  合作金庫商業銀行股份有限公司
法定代理人  丙○○
訴訟代理人  甲○○
上列當事人間債務人異議之訴事件，本院於民國98年11月17日言
詞辯論終結，判決如下：
    主  文
本院九十七年度執字第四四七０二號清償債務強制執行事件，就
原告所有如附表所示財產所為強制執行程序應予撤銷。
訴訟費用由被告負擔。
    事實及理由
一、原告主張：
  (一)本件被告持本院87年度促字第10795 號支付命令暨確定證明
    書（下稱系爭執行名義），以原告為系爭執行名義原債務人
    即訴外人即被繼承人陳新德之繼承人為由，向本院聲請強制
    執行，對原告所有如附表所示不動產（下稱系爭不動產）聲
    請強制執行，現由本院以97年度執字第44702 號清償債務強
    制執行事件受理在案。原告原無異議，然按民法第1148條規
    定：「繼承人自繼承開始時，除本法另有規定外，承受被繼
    承人財產上之一切權利、義務。但權利、義務專屬於被繼承
    人本身者，不在此限。繼承人對於被繼承人之債務，以因繼
    承所得遺產為限，負清償責任。」；而民法繼承編施行法第
    1 條之3 第2 項規定：「繼承在民法繼承編中華民國九十八
    年五月二十二日修正施行前開始，繼承人對於繼承開始以前
    已發生代負履行責任之保證契約債務，由其繼續履行債務顯
    失公平者，以所得遺產為限，負清償責任。」已於中華民國
    98 年5月22日修正通過，並於同年6 月10日經總統命令公布
    施行。
  (二)而按強制執行法第14條第1 項規定：「執行名義成立後，如
    有消滅或妨礙債權人請求之事由發生，債務人得於強制執行
    程序終結前，向執行法院對債權人提起異議之訴。如以裁判
    為執行名義時，其為異議原因之事實發生在前訴訟言詞辯論
    終結後者，亦得主張之。」。被告所執以強制執行之系爭執
    行名義，因民法繼承篇施行法第1 條之3 第2 項業已修正，
    故系爭執行名義新發生有妨礙債權人請求之事由，且系爭執
    行名義所示債務由原告繼續履行顯然有失公平，理由如下：
  1.系爭執行名義之主債務人原為訴外人陳福明（即原告二哥）
    ，並由原告之先父陳新德、大哥即訴外人陳耀宗、姪子即訴
    外人陳適維擔任連帶保證人。因該借貸關係而獲得利益者僅
    有陳福明一人，如今其避不負責不願清償借款，而須由陳新
    德等三位連帶保證人為其背負債務，於法雖為有據，但原告
    先父陳新德過世後，系爭執行名義之連帶保證債務輾轉由與
    該借款毫無關係之原告負擔，相較於陳福明之相應不理，已
    顯然有失事理之平。
  2.其次，陳新德於89年5 月19日死亡時之繼承人共計有：訴外
    人陳鴻裕、陳適維、陳宜均（改名前為陳怡蓁）、陳福明、
    陳福順、原告乙○○、陳家軒、陳美華等八人。嗣後，繼承
    陳福順復於97年2 月21日死亡，其繼承人為配偶即訴外人陳
    廖文瑜、陳彥均、陳彥式、陳珮儀及陳佩容等五人，該五人
    因再轉繼承之故，亦應繼承原告先父陳新德所遺留之系爭債
    務。故目前依法繼承原告先父陳新德所遺留之系爭債務者，
    應為陳鴻裕、陳適維、陳宜均（改名前為陳怡蓁）、陳福明
    、陳廖文瑜、陳彥均、陳彥式、陳珮儀、陳佩容、原告乙○
    ○、陳家軒及陳美華等12人。被告今僅就原告乙○○唯一棲
    身處所即系爭不動產為查封並聲請拍賣，而未見積極查察其
    他繼承人是否亦有財產可供執行，果若系爭不動產遭法院拍
    賣確定，原告將頓失居住處所而無所依靠。且被告所聲請查
    封拍賣的原告所有系爭不動產，其上均已分別設定最高限額
    抵押權新臺幣（下同）2,340,000 元予訴外人陽信商業銀行
    股份有限公司（以下簡稱陽信銀行），如系爭不動產順利拍
    賣，依法所得價金需優先清償予陽信銀行，被告可能無法獲
    得分配。縱然拍賣所得償金清償陽信銀行後尚有剩餘，觀諸
    系爭97年度司執字第44702 號強制執行案件，除被告外，該
    案尚有其他三位債權人（陳家軒、馬蔡明女、簡福全），被
    告可能分得之清償金額亦將大幅減少，其債權勢必無法獲得
    滿足，但原告唯一的居住處所卻因此而遭受剝奪，對於原告
    來說，僅僅因為繼承父親的債務，而頓失棲身處所，其顯失
    公平。
  3.原告先父過世後雖留有屏東縣九如鄉○○段第1189、1190、
    1192、1193及1194地號等五筆土地但除第1192、1193地號兩
    筆土地外（尚未辦理繼承登記），其餘三筆土地均已由被告
    於95年3 月17日向本院聲請強制執行為查封登記，又因原告
    及其他繼承人未辦理繼承登記，故由被告依強制執行法第11
    條第3 項規定，以債務人費用，通知屏東縣屏東地政事務所
    逕為登記為原告及其他繼承人所有後而為執行，上開三筆土
    地（同段第1189、1190、1194地號）均於95年10月26日由訴
    外人潘仁德拍賣取得。職故，原告確實並未自先父陳新德處
    繼承任何積極財產，如又令其負擔父親遺留之債務，而喪失
    唯一之住所，自難謂無顯失公平，則原告自得依法得於強制
    執行終結前，向執行法院提起本訴訟，並於本院聲明：如判
    決主文所示。
二、被告則以：
  (一)陳福明於86年9 月22日邀同陳新德、陳耀宗、陳適維為共同
    發票人向被告借款500 萬元（下稱系爭借款），於87年4 月
    22日開始遲延，現欠本金4,061,553 元，被告並於87年9 月
    4 日取得系爭執行名義，陳新德於89年5 月11日過世，原告
    未向法院聲請拋棄繼承，被告於97年12月4 日以本院91年度
    執字第9406號債權憑證具狀對原告所有系爭不動產聲請強制
    執行。
  (二)而系爭借款於陳新德89年5 月11日死亡前已發生遲延，原告
    於繼承發生時，除概括繼承被繼承人之遺產外，另得於法定
    期限內，選擇以拋棄或限定繼承等方式，免於或以其所得繼
    承之財產為限，繼承被繼承人之債務，此本即為法律創設予
    原告得選擇之保護方式。然原告於繼承開始至辦理遺產繼承
    登記過戶，除顯已知悉被繼承人陳新德負有債務外，亦未於
    法定期限內辦理拋棄或限定繼承，顯係當時原告應有所得繼
    承之遺產大於所應繼承負債之期待，方概括繼承陳新德遺產
    ，故原告以民法繼承編施行法第1 條之3 第2 項規定謂有強
    制執行法第14條第1 項有妨礙債權人請求之事由發生等語置
    辯，應屬無據，並於本院聲明：請求駁回原告之訴。
三、下列事項為兩造所不爭執，並有本院民事執行處98年5 月26
    日屏院惠民執洪字第97執44702 號通知、強制執行金額計算
    書分配表、除戶戶籍謄本、財政部臺灣省南區國稅局屏東縣
    分局98年10月9 日南區國稅屏縣一字第0980036889號函所附
    遺產稅核定通知書所附遺產清冊在卷可稽（分見本院卷第8
    至9 頁、第21頁、第82至83頁、第92至94頁），復經本院依
    職權調閱本院87年度促字第10975 號支付命令卷、97年度執
    字第44702 號強制執行民事卷、95年度執字第4359號、95年
    度第4360號強制執行民事卷審閱無誤。
  (一)原告所有如附表所示不動產現為被告以本院97年度執字第44
    702號清償債務強制執行事件強制執行中。
  (二)原告之父親即被繼承人陳新德於89年9 月11日死亡，原告並
    未拋棄繼承。
  (三)被告係以被繼承人陳新德擔任陳福明之連帶保證人向原告借
    款500 萬元，經被告以本院87年7 月8 日87年度促字第1079
    5號支付命令核發准許後據為強制執行名義求償。
  (四)對被繼承人陳新德之財政部臺灣省南區國稅局屏東縣分局98
    年10月9 日南區國稅屏縣一字第0980036889號函所附遺產稅
    核定通知書所示遺產清冊不爭執。
  (五)被告以本院87年度執字第9664號債權憑證（原87年促字第10
    791 號支付命令債權額2 千2 百萬元及利息並違約金、陳新
    德為借款人）為執行名義，經本院以95年度執字第4359號受
    理對陳新德所遺財產即坐落屏東縣九如鄉○○段1195地號土
    地及地上物由被告代辦繼承登記後強制執行受償13,010,009
    元。
  (六)被告以本院88年度執字第10418 號債權憑證（原87年促字第
    10792 號支付命令債權額2 千萬元及利息並違約金、陳新德
    為借款人）為執行名義，經本院以95年度第4360號受理，對
    陳新德所遺財產即坐落屏東縣九如鄉○○段1189、1190、11
    94地號等3 筆土地及地上物由被告代辦繼承登記後強制執行
    受償14,170,009元。
四、原告得否主張依新修正於98年6 月10日起開始施行之民法繼
    承篇施行法第1 之3 條第2 項規定，繼承在民法繼承編98年
    5 月20日修正施行前開始，繼承人對於繼承開始以前已發生
    代負履行責任之保證契約債務，由其繼續履行顯失公平者，
    ，以所得遺產為限，負清償責任？
  (一)按增訂民法繼承編施行法第1 條之3 第2 項規定「繼承在民
    法繼承編中華民國九十八年五月二十日修正施行前開始，繼
    承人對於繼承開始以前已發生代負履行責任之保證契約債務
    ，由其繼續履行顯失公平者，以所得遺產為限，負清償責任
    」。而上開施行法第1 之3 條並經總統於98年6 月10日以總
    統華總一義字第09800142891 號令增訂公佈，該法條應自公
    布日開始施行之，則原告之情形有無該法條適用之情況，自
    有探究之必要。
  (二)查被繼承人陳新德於89年9 月11日死亡，原告為其子，則原
    告之繼承發生時間在民法繼承編98年5 月20日修正施行前開
    始，另原告於89年時並未拋棄繼承，又系爭借款係於87年間
    發生給付遲延，經被告以被繼承人陳新德擔任陳福明之連帶
    保證人向原告借款500 萬元，而以本院87年度促字第10795
    號支付命令核發在案並據而為本件強制執行名義求償，則系
    爭執行名義屬於連帶保證債務之性質，並於被告繼承發生前
    業已存在，已合乎前述法條所指於繼承開始以前已發生代負
    履行責任之保證契約債務性質至明，則原告所繼承之系爭借
    款連帶保證債務繼承時間發生於98年5 月22日前，且為繼承
    開始以前已發生代負履行責任之保證契約債務性質，自有上
    述法條適用之餘地，合先說明。
  (三)次查，原告89年間繼承陳新德遺產之時，被繼承人陳新德之
    遺產包括有坐落屏東縣九如鄉○○段1189、1190、1194、1
    195 、1192、1193地號等6 筆土地，門牌號碼屏東縣九如鄉
    ○○村○○街45巷15號之房屋（價值122,200 元）、九如鄉
    農會活期存款4,676 元、里港郵局存款259 元，合計遺產價
    值總額32,609,493元，未償債務42,000,000元等情，有陳新
    德之全國財產稅總歸戶財產查詢清單、屏東縣屏東地政事務
    所異動索引、土地登記謄本、財政部臺灣省南區國稅局屏東
    縣分局98年10月9 日南區國稅屏縣一字第0980036889號函所
    附遺產稅核定通知書所附遺產清冊在卷可參（分見本院卷第
    23至36頁、第56至76頁、第92至93頁），其中陳新德所有同
    段1189、1190、1194、1195地號等4 筆土地均經被告以本院
    本院95年度執字第4359號、第4360號對陳新德之遺產財產，
    由被告代辦繼承登記後強制執行拍賣取償，用以清償陳新德
    分別積欠之2 筆借款債務，為兩造不爭執，而自陳新德之遺
    產清冊而觀，陳新德之遺產未償債務高達42,000,000元，遺
    產財產價值為32,609,493元，其債務顯然高於遺產財產至明
    。原告雖共同繼承上述土地及房屋並存款，而原告所繼承陳
    新德之前揭4 筆土地已為被告強制執行拍賣用以清償陳新德
    之他筆借款，而被告對陳新德之系爭借款尚有本金4,061,55
    3 元未清償，亦為兩造所不爭執，則原告繼承上述系爭借款
    之連帶保證債務遠高於所得財產，且其繼承後，上開財產並
    已作清償他筆借款之用，剩餘2 筆同段1192、1193地號土地
    價值僅為701,551 元，有該遺產清冊可參，本件確定之連帶
    保證債務如仍由原告繼續履行償還義務，以其繼承價值不高
    之遺產卻需背負甚高之債務，對其顯失公平，則原告主張得
    以所得遺產為限，負清償責任等詞，核屬可採。
  (四)綜上所述，原告主張與被告間關於系爭執行名義於87年9 月
    4 日確定後，在98年6 月10日因民法繼承篇施行法第1 條之
    3 第2 項之增訂規定施行，得主張以所得遺產為限，負清償
    責任，而發生執行名義成立後有妨礙債權請求之事由存在，
    故依據強制執行法第14條規定訴請將附表所示不動產所為強
    制執行程序予以撤銷，於法即屬有據，應予准許。
五、本件事證已臻明確，兩造其餘主張、陳述及立證方法，經核
    於判決不生影響，爰不逐一論列，附此敘明。
據上論結：原告之訴為有理由，依民事訴訟法第78條，判決如主
文。
中    華    民    國    98    年    11    月    27    日
                  民事第一庭    法  官  潘快
  附表：
┌─┬──────────────────┬─┬─────┬────┐
│編│    土地坐落                        │地│面積      │權利範圍│
│號├───┬────┬───┬──┬──┤目├─────┼────┤
│  │縣市  │鄉鎮市區○  段  ○○段│地號│  │平方公尺  │        │
├─┼───┼────┼───┼──┼──┼─┼─────┼────┤
│1 │屏東縣│九如鄉  │九和  │    │585-│建│105.83    │全部    │
│  │      │        │      │    │1   │  │          │        │
├─┼───┴────┴───┴──┴──┴─┴─────┼────┤
├─┼──┬─────┬───┬─────────────┼────┤
│編│    │基地坐落  │建築式│    建物面積（平方公尺）  │權利範圍│
│號│建號├─────┤樣主要├─────┬───────┼────┤
│  │    │建築門牌  │建築材│樓層面積合│附屬建築主要建│        │
│  │    │          │料及房│計        │築材料及用途  │        │
│  │    │          │屋層數│          │              │        │
├─┼──┼─────┼───┼─────┼───────┤        │
│2 │506 │屏東縣九如│4 層樓│第1 至3 樓│陽台14.76     │  全部  │
│  │    │鄉○○段  │鋼筋混│層均54.24 │              │        │
│  │    │585-1地號 │凝土造│4 樓層：26│              │        │
│  │    │          │      │.34       │              │        │
│  │    ├─────┤      │合計：    │              │        │
│  │    │屏東縣九如│      │189.06    │              │        │
│  │    │鄉○○街16│      │          │              │        │
│  │    │巷29號    │      │          │              │        │
├─┴──┴─────┴───┴─────┴───────┴────┤
│含水塔                                                            │
└─────────────────────────────────┘
正本係照原本作成。
如不服本判決，應於收受送達後二十日內向本院提出上訴書狀，
其未表明上訴理由者，應於提出上訴後二十日內向本院補提理由
書狀（均須按他造當事人之人數附繕本）
                                書記官  黃麗燕
中    華    民    國    98    年    11    月    27    日


司法院資訊處製作；財團法人民間司法改革基金會備份。
